臺灣高等法院刑事判決
111年度上訴字第1627號
上  訴  人  
即  被  告  藍懌禛




選任辯護人  閻道至律師
            劉興峯律師
上列上訴人因詐欺等案件，不服臺灣臺北地方法院110年度審訴
字第1699號，中華民國111年1月19日第一審判決（起訴案號：臺
灣臺北地方檢察署110年度偵字第16466號），提起上訴，本院判
決如下：
    主  文
原判決關於有罪部分撤銷。
乙○○犯三人以上共同詐欺取財罪，處有期徒刑陸月。
    事  實
一、乙○○於民國110年3月15日加入由「婕妤」、「劉旻傑」、「
    林小姐」等其他真實姓名年籍不詳之三人以上所組成，以實
    施詐術為手段之具有持續性、牟利性之有結構性之犯罪組織
    （下稱本案詐欺集團，無證據證明成員中有未滿18歲之人）
    ，擔任俗稱「提款車手」之工作，其等共同意圖為自己不法
    之所有，基於三人以上共同詐欺取財及隱匿特定犯罪所得去
    向之洗錢之犯意聯絡，由乙○○提供其所申辦之王道商業銀行
    帳號00000000000000號帳戶（下稱本案帳戶）予「婕妤」，
    嗣由不詳成員於110年3月18日某時許撥打電話予甲○○，佯稱
    為甲○○之外甥急需用錢要求借款云云，致甲○○陷於錯誤，於
    同年月19日上午9時17分許，在苗栗縣○○鎮○○路0號玉山銀行
    後龍分行，臨櫃匯款新臺幣（下同）12萬元至本案帳戶，乙
    ○○嗣依「劉旻傑」指示，於同日下午1時7分至12分許，在臺
    北市○○區○○○路0段000號玉山銀行忠孝分行，接續自本案帳
    戶提領共計11萬9000元後，復將提得贓款上繳予「林小姐」
    ，另留取本案帳戶內之1000元做為本案報酬，以此層層轉手
    之方式，製造金流斷點，隱匿特定犯罪所得之去向及所在（
    至於乙○○被訴三人以上共同詐欺謝宗德部分，經原審法院另
    為免訴判決確定，附予敘明）。
二、案經甲○○訴由臺北市政府警察局大安分局報請臺灣臺北地方
    檢察署檢察官偵查後起訴。　　
    理  由
壹、程序方面：
一、審理範圍：
    按上訴得對於判決之一部為之。對於判決之一部上訴者，其
    有關係之部分，視為亦已上訴；但有關係之部分為無罪、免
    訴或不受理者，不在此限，刑事訴訟法第348條第1、2項定
    有明文。查：上訴人即被告乙○○（下稱被告）被訴三人以上
    共同詐欺謝宗德部分，業經原審為免訴判決在案（見原審卷
    第97至98頁），此部分未經檢察官、被告上訴，業已確定；
    另被告被訴涉犯組織犯罪防制條例第3條第1項後段參與犯罪
    組織罪部分，經原判決不另為免訴之諭知，此部分檢察官未
    提起上訴，被告於本院亦陳明就不另為免訴諭知部分沒有上
    訴（見本院卷第64頁)，參諸上開規定，此不另為免訴諭知
    部分亦因未上訴而確定。準此，前揭部分均不在本院審理範
    圍，先予敘明。
二、證據能力：
    按被告以外之人於審判外之陳述，雖不符刑事訴訟法第159
    條之1至第159條之4之規定，而經當事人於審判程序同意作
    為證據，法院審酌該言詞陳述或書面陳述作成時之情況，認
    為適當者，亦得為證據。又當事人、代理人或辯護人於法院
    調查證據時，知有第159條第1項不得為證據之情形，而未於
    言詞辯論終結前聲明異議者，視為有前項之同意，同法第15
    9條之5亦有明定。查本件檢察官、被告、辯護人就下列所引
    被告以外之人於審判外陳述之證據能力迄至言詞辯論終結，
    均未聲明異議，本院審酌該些供述證據作成時，核無違法取
    證或其他瑕疵，認為以之作為本案之證據屬適當，自有證據
    能力。其餘資以認定被告犯罪事實之非供述證據，均查無違
    反法定程序取得之情形，依刑事訴訟法第158條之4反面規定
    ，亦具證據能力。
貳、實體方面：
一、認定事實之證據及理由：
　㈠上揭事實，業據被告於原審及本院審理時坦承不諱（見原審
    卷第76頁；本院卷第101頁），核與證人即告訴人甲○○於偵
    訊之證述情節相符（見臺灣臺北地方檢察署110年度偵字第1
    6466號卷，下稱偵卷，第147至150頁），且有本案帳戶之歷
    史交易明細、告訴人之新臺幣匯款申請書影本、被告提款之
    監視器畫面翻拍照片及ATM交易明細表影本在卷可佐（見偵
    卷第20至22、33、69、85頁），足認被告上開任意性自白確
    與事實相符，堪以採信。
　㈡而被告依本案詐欺集團上游「劉旻傑」之指示，提領詐騙所
    得贓款後，再將領得之現金上繳予「林小姐」，使警方及司
    法機關難以溯源追查犯罪所得之蹤跡與後續犯罪所得持有者
    ，確已製造金流斷點，使前開特定犯罪所得財物之去向及所
    在遭到隱匿，是被告所為，自合於洗錢防制法第2條第2款之
    要件，為洗錢行為無訛。綜上所述，本案事證明確，被告犯
    行洵堪認定，應依法論科。
二、論罪：
  ㈠核被告所為，係犯刑法第339條之4第1項第2款之三人以上共
    同詐欺取財罪、違反洗錢防制法第2條第2款規定，而犯同法
    第14條第1項之一般洗錢罪。
  ㈡按共同實施犯罪行為之人，在合同意思範圍以內，各自分擔
    犯罪行為之一部，相互利用他人之行為，以達其犯罪之目的
    者，即應對於全部所發生之結果，共同負責。又共同正犯之
    成立，祇須具有犯意之聯絡及行為之分擔，既不問犯罪動機
    起於何人，亦不必每一階段犯行，均須參與（最高法院著有
    28年台上字第3110號、34年台上字第682號判決意旨參照）
    。被告雖非始終參與本件詐欺取財各階段犯行，惟其與本案
    詐欺集團其他成員既為遂行彼等詐欺取財之犯行而相互分工
    ，堪認係在合同意思範圍內，各自分擔犯罪行為之一部，並
    相互利用他人之行為，以達犯罪之目的，依照上開說明，被
    告應就其加入本案詐欺集團後所參與犯行，對於全部所發生
    之結果共同負責。被告與「婕妤」、「劉旻傑」、「林小姐
    」、其他本案詐欺集團成員間，互有犯意聯絡、行為分擔，
    應論以共同正犯。另刑法第339條之4第1項第2款之三人以上
    共同犯詐欺取財罪，其本質即為共同犯罪，主文毋庸再於「
    三人以上共同犯詐欺取財罪」前再記載「共同」（最高法院
    83年度台上字第2520號刑事判決意旨參照），併此敘明。
　㈢被告就告訴人甲○○匯入款項之多次提款行為，分別基於詐欺
    取財之單一犯意，時間密接、地點相同，各行為之獨立性極
    為薄弱，在刑法評價上，以視為數個舉動之接續施行，合為
    包括之一行為予以評價，屬接續犯，論以一罪即足。
　㈣被告所犯三人以上共同詐欺取財罪、一般洗錢罪間，係為求
    詐得告訴人之金錢，犯罪目的單一，各行為間亦有局部同一
    之情形，為想像競合犯，依刑法第55條規定，應從一重之三
    人以上共同詐欺取財罪處斷。　
　㈤按犯罪之情狀顯可憫恕，認科以最低度刑仍嫌過重者，得酌
    量減輕其刑，刑法第59條定有明文。考其立法理由：科刑時
    原即應依第57條規定審酌一切情狀，尤應注意該條各款所列
    事項，以為量刑標準，本條所謂「犯罪之情狀可憫恕」，自
    係指裁判者審酌第57條各款所列事項以及其他一切與犯罪有
    關之情狀之結果，認其犯罪足堪憫恕者而言，即必於審酌一
    切之犯罪情狀，在客觀上顯然足以引起一般同情，認為縱予
    宣告法定最低刑度猶嫌過重者，始有其適用（最高法院38年
    台上字第16號、45年台上字第1165號、51年台上字第899 號
    判例意旨參照）。查被告所犯刑法第339條之4第1項第2款之
    罪，其法定最輕本刑為1年以上有期徒刑，刑度不可謂不重
    ，被告參與詐欺集團擔任第一層取款車手之工作而犯三人以
    上共同詐欺取財罪，固應非難，惟被告於本案發生前，未曾
    因故意犯罪而經法院判處罪刑之情，有本院被告前案紀錄表
    存卷可考，足認被告素行尚可，難認其為惡性重大之徒，且
    所擔任為出面提領款項之「車手」工作，最易遭警查緝，較
    諸隱身幕後指揮規劃或機房等核心人員，被告實為犯罪分工
    中較為低階、受支配之角色，又被告犯後坦承錯誤，並於原
    審審理時與告訴人成立和解、分期履行賠償中，有原審和解
    筆錄及被告提出之匯款單據附卷可參（見原審卷第79頁；本
    院卷第69至77、105頁），再依前揭和解筆錄所載，被告應
    賠償告訴人10萬元，並應自111年1月起按月給付5000元，而
    迄至111年7月間，被告業已賠償告訴人45000元，足見被告
    盡力填補損害、履行賠償，此舉已獲告訴人諒解並同意給予
    刑法第59條之寬典（見本院卷第109頁），本院認依刑法第3
    39條之4第1項第2款科以最低度刑，仍屬情輕法重，爰依刑
    法第59條規定減輕其刑。 　　
  ㈥按想像競合犯之處斷刑，本質上係「刑之合併」。其所謂從
    一重處斷，乃將想像競合犯組成之評價上數罪，合併為科刑
    一罪，其所對應之刑罰，亦合併其評價上數罪之數法定刑，
    而為一個處斷刑。易言之，想像競合犯侵害數法益者皆成立
    犯罪，論罪時必須輕、重罪併舉論述，同時宣告所犯各罪名
    ，包括各罪有無加重、減免其刑之情形，亦應說明論列，量
    刑時併衡酌輕罪部分量刑事由，評價始為充足，然後依刑法
    第55條前段規定「從一重處斷」，非謂對於其餘各罪可置而
    不論。因此，法院決定處斷刑時，雖以其中最重罪名之法定
    刑，做為裁量之準據，惟於裁量其輕重時，仍應將輕罪合併
    評價在內（最高法院108年度台上字第4405、4408號判決意
    旨）。且除非輕罪中最輕本刑有較重於重罪之最輕本刑，而
    應適用刑法第55條但書規定重罪科刑之封鎖作用，須以輕罪
    之最輕本刑形成處斷刑之情形以外，則輕罪之減輕其刑事由
    若未形成處斷刑之外部性界限，自得將之移入刑法第57條或
    第59條之科刑審酌事項內，列為是否酌量從輕量刑之考量因
    子。是法院倘依刑法第57條規定裁量宣告刑輕重時，一併具
    體審酌輕罪部分之量刑事由，應認其評價即已完足，尚無過
    度評價或評價不足之偏失（最高法院109年度台上字第3936
    號判決意旨參照）。準此，洗錢防制法第16條第2項規定：
    「犯前2條之罪，在偵查或審判中自白者，減輕其刑」，被
    告於原審及本院審理中就洗錢犯罪自白不諱，原應依洗錢防
    制法第16條第2項規定減輕其刑，然此係屬想像競合犯其中
    之輕罪，僅得由本院於後述量刑時一併衡酌該部分減輕其刑
    事由，即屬評價完足。
三、撤銷改判之理由：
  ㈠原審以被告所犯事證明確，據以論罪科刑，固非無見。惟本
    案應有刑法第59條之適用，業如前語，原判決疏未審酌此情
    ，量刑稍有未當，被告上訴請求從輕量刑，為有理由。準此
    ，原判決有上開可議之處，自應由本院就上開部分予以撤銷
    改判。　
　㈡爰以行為人之責任為基礎，審酌詐欺集團猖獗盛行之今日，
    對民眾財產、社會秩序危害甚鉅，已廣為報章媒體所披露，
　　被告不循正途獲取財物，竟擔任本案詐欺集團提款車手之工
    作，並隱匿詐欺犯罪所得之去向及所在，使告訴人受有財產
    損害，並危害財產交易安全，實屬不該；惟念被告犯後坦認
    犯行（包含自白洗錢罪名），於本案中非居於詐欺犯罪主導
    地位，且與告訴人成立和解、現分期賠償中，堪認積極彌補
    損害，兼衡告訴人遭詐欺之金額、被告自陳大專畢業之智識
    程度、目前有正當工作、現無需扶養親人等生活狀況（見本
    院卷第102頁），暨其獲利、犯罪動機、參與程度、目的及
    手段等一切情狀，量處如主文第2項所示之刑。
　㈢沒收之說明：
　　被告於警詢時自承本案報酬為1000元，然被告已賠償告訴人
    45000元，業如前述，而逾其本案之報酬，如再予沒收或追
    徵，將有過苛之虞，爰依刑法第38條之2第2項之規定，不予
    宣告沒收。至洗錢防制法第18條第1項之規定，並未有「不
    問屬於犯罪行為人與否均沒收」之明文，自仍以屬於被告所
    有者為限，始應予沒收，故被告上繳而遭隱匿之款項，並非
    被告所有，亦非在其實際掌控之中，則被告就此部分犯罪所
    收受、持有之財物，本不具所有權及事實上管領權，自無從
    依前開規定對其宣告沒收該等轉交之款項，末此敘明。
據上論斷，應依刑事訴訟法第369條第1項前段、第364條、第299
條第1項前段，洗錢防制法第2條第2款、第14條第1項、第16條第
2項，刑法第11條前段、第28條、第339條之4第1項第2款、第55
條、第59條，刑法施行法第1條之1第1項，判決如主文。
本案經檢察官林晉毅提起公訴，檢察官孟玉梅到庭執行職務。
中　　華　　民　　國　　111 　年　　8 　　月　　16　　日
                  刑事第十五庭  審判長法　官  陳芃宇
                                      法　官  陳勇松
                                      法　官  陳俞伶
以上正本證明與原本無異。
如不服本判決，應於收受送達後20日內向本院提出上訴書狀，其
未敘述上訴之理由者並得於提起上訴後20日內向本院補提理由書
（均須按他造當事人之人數附繕本）「切勿逕送上級法院」。
                                      書記官  朱家麒
中　　華　　民　　國　　111 　年　　8 　　月　　17　　日
附錄：本案論罪科刑法條全文
中華民國刑法第339條之4
犯第339條詐欺罪而有下列情形之一者，處1年以上7年以下有期
徒刑，得併科1百萬元以下罰金：
一、冒用政府機關或公務員名義犯之。
二、三人以上共同犯之。
三、以廣播電視、電子通訊、網際網路或其他媒體等傳播工具，
    對公眾散布而犯之。
前項之未遂犯罰之。

洗錢防制法第2條
本法所稱洗錢，指下列行為：
一、意圖掩飾或隱匿特定犯罪所得來源，或使他人逃避刑事追訴
    ，而移轉或變更特定犯罪所得。
二、掩飾或隱匿特定犯罪所得之本質、來源、去向、所在、所有
    權、處分權或其他權益者。
三、收受、持有或使用他人之特定犯罪所得。

洗錢防制法第14條
有第2條各款所列洗錢行為者，處7年以下有期徒刑，併科新臺幣
500萬元以下罰金。
前項之未遂犯罰之。
前2項情形，不得科以超過其特定犯罪所定最重本刑之刑。